【裁判字號】    91,訴,2299
【裁判日期】    920731
【裁判案由】    公平交易法
【裁判全文】
臺北高等行政法院判決                            九十一年度訴字第二二九九號
                              .
  原      告  震盛實業有限公司
  代  表  人  甲○○
  訴訟代理人  己○○
  原告參加人  保你家國際事業股份有限公司
  代  表  人  乙○○
  訴訟代理人  庚○○
  右二人共同
  訴訟代理人  丙○○
  被      告  行政院公平交易委員會
  代  表  人  黃宗樂（主任委員）
  訴訟代理人  丁○○
              戊○○
右當事人間因公平交易法事件，原告不服行政院中華民國九十一年四月十六日院臺訴
字第○九一○○八二八五三號訴願決定，提起行政訴訟。本院判決如左：
    主  文
原告之訴駁回。
訴訟費用由原告負擔。
    事  實
一、事實概要：原告經人檢舉其業務員於民國（下同）八十八年間為推銷瓦斯防爆器
    ，以檢查瓦斯安全為名，向檢舉人表示強制住戶加裝瓦斯防爆器之法令已經通過
    ，進入檢舉人住所安裝瓦斯器材等情。案經被告調查結果，以原告假藉瓦斯安全
    檢查及瓦斯防災宣導名義，達銷售瓦斯器材之目的，為足以影響交易秩序之欺罔
    行為，違反行為時公平交易法第二十四條規定，乃依同法第四十一條前段規定，
    以九十一年九月十九日（九十）公處字第一四○號處分書命原告自處分書送達之
    次日起，應立即停止前項足以影響交易秩序之欺罔行為，並處以罰鍰新台幣（以
    下同）五十萬元。原告不服，提起訴願，遭決定駁回，遂提起本件行政訴訟。參
    加人聲請參加訴訟，本院併此裁定准予參加訴訟。
二、兩造聲明：
  (一)原告聲明：訴願決定及原處分均撤銷。
  (二)被告聲明：駁回原告之訴。
三、兩造之爭點：原告是否有假藉瓦斯安全檢查及瓦斯防災宣導名義，達銷售瓦斯器
                材之目的，為足以影響交易秩序之欺罔行為？
  (一)原告及其參加人主張之理由：
    1.緣被告以九十公貳字第八八一○二一七─○四七號處分，對原告科處新台幣五
    十萬元之罰鍰，其理由謂：「被處分人印製及使用記載不實之瓦斯用戶通知單
    ，且被處分人為達銷售商品目的，假藉瓦斯安全檢查名義行銷售瓦斯安全器材
    之實，隱瞞交易重要資訊，未對交易相對人說明實際銷售目的與主體，並偽稱
    政府已通過強制安裝瓦斯器材法令，係以錯誤資訊誤導及欺瞞消費者，為足以
    影響交易秩序之欺罔行為．．．」云云，惟查：
      (1)原告自八十八年起，已不再使用「瓦斯通知單」，而係由業務員直接登門推
        銷，因此，被告據以處罰原告的第一項理由即與事實不符。
      (2)原告所屬業務員行訪問買賣時，都是以推銷為名，而行瓦斯安全檢查之實。
        即原告的業務員登門拜訪民眾時，就已明白地表示係為推銷瓦斯安全器材而
        來；至於瓦斯安全檢查則只是附帶的服務而已，這又何錯之有？
      (3)原告給消費者的商品保證書上都有原告之名稱，如此又怎構得上「隱瞞交易
        重要資訊，未對交易相對人說明實際銷售目的與主體」呢？
      (4)至於所謂「政府已通過強制安裝瓦斯器材法令」，這部份實無偽稱不偽稱可
        言，蓋相關法令之有無，一查即知，連被告亦不能否認有這樣的法令存在。
        同時，原告從沒有聲稱政府有要求所有住戶皆需安裝瓦斯安全器材，因此被
        告所指原告「偽稱」之說詞，實無法令人接受。
      (5)更使人非議的是，被告於處分前並未遵循正當行政程序原則，賦與被處分人
        充份答辯之機會。原告之經理陳君於赴被告處說明相關案情時，被告之承辦
        人員僅就系爭瓦斯防爆器的專利權及發明獎是否真正為質疑，再就只是詢問
        陳君有關公司之銷售方式為何而已，至於民眾的檢舉事項是否與真實相符，
        被告根本未給原告辯明之機會，更遑論有針對原告之銷售方式作實際地瞭解
        了。
      (6)按依行政程序法第九條之規定，行政機關就該管行政程序，應於當事人有利
        及不利之情形，一律注意。現被告僅憑民眾檢舉及自己的片面推斷，即將處
        分程序鎖定在對原告不利部份，至於有利部份則刻意忽視，被告此種行為已
        與正當行政程序中之公正作為義務相悖矣。這種情形下所作的處分，又怎能
        令人甘服？
    2.原告之瓦斯用戶通知單記載並無不實：
      (1)瓦斯用戶通知單第一項載明係依據省政府八四建二字第二五○一二○號函，
        該函乃命令省屬各煤氣事業，二個月內須完成重要設備及管線設置自動緊急
        遮斷閥，原處分及決定就此未為詳查。而經濟部能源委員會所頒「煤氣事業
        管理規則」之規範對象依其第二條所載，乃導管供氣業者，與原告無關。況
        瓦斯爐、膠管、熱水器，一級安全檢查之責任係消費者本身，不容混淆。
      (2)台北市政府經建政策白皮書「過去四年重大施政成果」中，在「公用事業安
        全管理」項下，對於提升天然瓦斯安全措施方面，載明「督導」天然瓦斯公
        司廣微電腦瓦斯表及緊急自動遮動閥（即瓦斯漏氣時，能防漏進而防爆之裝
        置）；並在「未來願景」中，於「加強公用事業管理、保障居家安全」項下
        ，載明督導天然瓦斯公司賡續推廣即推銷。因此，台北市政府非僅「函請」
        天然瓦斯公司推廣而已。原處分及決定於此部分亦未詳查。
      (3)通觀通知書全文，從未記載政府強制家庭用戶安裝瓦斯防爆器。且由第三項
        載「本單位全面響應中華民國瓦斯災害防治協會防災運動，協會曾呼籲政府
        應鼓勵全民家家戶戶裝設瓦斯防爆氣閥，有效杜絕瓦斯氣爆災害。」可知有
        關政府法令之說明，僅在促使用戶對「非公共場所」之家庭，對瓦斯安全之
        注意。原告據此宣達政府強制營業戶加裝防氣爆德政，要求一般家庭跟進增
        安全。
      (4)通知單之用途乃在登門拜訪之前寄達，屬事先通知之性質，家庭用戶有足夠
        之預覽時間，且通知單之說明上，有新品瓦斯公司醒目之朱紅大印，一般人
        施以通常之注意，尚不致有所誤認。因此，原處分謂：「此等做法，在用戶
        不明瞭政府法令情況下，足使瓦斯用戶誤認係政機關下令安裝，並誤認係公
        益團體而與之交易。」云云，稍嫌無據。
    3.原告並未隱瞞重要資訊：
      (1)原告為新品公司經銷商乃原處分所認定之事實，且認檢舉人提出之新品公司
        之申請單及保證書上蓋有原告之戳印，因此，原告乃銷售新品公司之產品並
        無不明之處。
      (2)被告以問卷調查之回覆情形，僅有一位受調查者能具體指出係原告到府推銷
        ，認定原告隱瞞銷售主體及銷售目的之重要資訊。然問卷調查依其調查之目
        的及問卷之設計，即可導出不同之結果，能否以之為證據方法，原不無可疑
        。復依其內容乃受調查人陳述其親身經驗，應屬人證之證據方法。惟依直接
        及言詞審理之原則，證人不得以書面說明取代言詞陳述，故應認問卷調查之
        結果，不得採為證據。為免誤導消費者，等同誘導證人，不實之證言，未經
        法院調查之事證，均不得採為證據。
    4.原告並未偽稱政府已通過強制安裝瓦斯器材法令：
      (1)被告雖舉檢舉人均稱，益告於銷詹時說是政府規定要安裝。然觀之檢舉人檢
        舉之緣由，均係因被告不實抹黑原告專利品並無防爆功能，又歪曲鑑定報告
        確能防爆真正資訊，而生誤會退貨而與原告發生糾紛，其檢舉難稱公允。其
        其中蔣姓檢舉人部分，經台灣板橋地方法院八十九年度簡上字第一八九號判
        決認定，原告並無偽稱政府已通過強制安裝瓦斯器材法令之情事。顯見片面
        採信檢舉人說辭，不僅非如被告所稱符合「經驗法則」，且乏事理之平。且
        證均係被告蓄意誘導下，引起怨恨不實之檢舉。
      (2)行政程序法第九條規定：「行政機關就該管程序，應於當事人有利及不利之
        情形，一律注意。」第四條規定：「行政行為應受法律及一般法律原則之拘
        束。」準此，如僅憑檢舉人在被告誘導下所導出片面之指控，而未調查是否
        與事實相符，顯與上開規定有違。公正之法院應不至於被矇騙才對。
    5.「瓦斯安全器材業者銷售行為導正內容」無法律拘束力：
      (1)被告之導正內容，固要求瓦斯安全檢查應與銷售行為分離，然該導正內容核
        其性質屬行政程序法第一百六十五條之行政指導，並無法律拘束力。且天然
        瓦斯業者之大台北瓦斯公司，在為安全檢查時，亦得換裝「材料」記入帳單
        中，足見安全檢查與銷售搭配僅是為提高服務，即固原告教育消費者自我安
        檢爐管及爐火不完全燃燒之危險，提高用戶防災安全意識，促進購買誘因而
        為業界採用之銷售方式，所謂假安檢之名，行銷售之實，似是而非之扣帽子
        ，毋寧乃誇大其實，干預過甚，且危及消費者。
      (2)行政程序法第一百六十六條第二項規定，相對人拒絕指導時，不得據此為不
        利之處置。準此，被告以原告違反導正內容而為處分，於法不合。因美其名
        導正，實係阻止安全器材業營業，幫助導管業獨占及行銷高價且乏實用電腦
        錶。
    6.本件無公平交易法第二十四條之適用：
      (1)依被告所頒「公平交易法第二十四條案件處理原則」第二條講述本條適用之
        基本精神，謂：「為釐清本條與民法、消費者保護法等其他法律相關規定之
        區隔，應以『足以影響交易秩序』之要件，作為篩選是否適用公平交易法或
        本條之準據，即於系爭行為對於市場交易秩序足生影響時，本會始依本條規
        定受理該案件，倘未合致「足以決定之重要交易資訊」之要件，則應請其依
        民法、消費者保護法或其他法律請求救濟。」第三條第一項並項：「消費者
        權益之保護固為公平交易法第一條所明定之立法目的，惟為區別兩者之保護
        法益重點，本條對於消費者權益之介入，應以合致「足以影響交易秩序」之
        要件且具有公共利益性質之行為為限，如廠商之於消費者貝相對市場優勢地
        位，或屬該行業之普遍現象，致消費者高度依賴或無選擇餘地而權益受損之
        情形。」被告公然幫助導管獨占事業，強銷微電腦錶數萬元，可議。
      (2)又依第六條規定判斷欺罔應考量事項所載：「本條所稱欺罔係對於交易相對
        人，以積極欺暪或消極隱匿重要交易資訊致引人錯誤之方式，從事交易之行
        為。」「前項所稱之重要交易資訊，係指足以影響交易決定之重要交易資訊
        ；所稱引人錯誤，則以客觀上是否會引起一般大眾所誤認或交易相對人受騙
        之合理可能性（而非僅為任何可能）為判斷標準，同時衡量交易相對人判斷
        能力之標準，以合理判斷為基準（不以極低之注意程度為判斷標準）。」
      (3)據上規定，原告在市場上並無何優勢地位，且客戶購買時均填新品公司之申
        請單並持有新品公司之保證書，另在申請單上之用戶存聯上蓋有原告戳印，
        故銷售行為伊始，縱有嘗試打開推銷之門之切入方法，然最終不致使一般消
        費大眾誤認。且使用適度之方法，使客戶產生購買產品之慾望，乃各行各業
        從事銷售者皆然，故台北市政府及高市政府均反對被告裝訂不准安全業者對
        商品防災功能示範之限制，況購買瓦斯防爆氣者，均為持家之人，並非無知
        小孩，焉有受騙之理，故難認有影響其自主意思之情事。因此，與其謂消費
        者因原告之欺罔而購買，毋寧謂在原告推銷過程中，感到適用瓦斯安全的重
        要性而購買，尤在每次瓦斯氣爆災害發生後，一般家庭均因煤體災變報導，
        而感有需要防氣爆器材。對於消費者因退貨所引起之糾紛，另有其他法律規
        範，被告本應謹守「足以影響交易秩序」之分寸，動輒以公權力介入民間經
        濟行為，顯有過當之譏。被告只要不否認其對專利品（新品牌瓦斯防爆器）
        囑經濟部工研院等專業單位鑑定結果，大小漏漏氣，均能防爆真正資訊，即
        消費者當不至於要求退貨，進而檢舉。
    7.本件處分違反平等原則 ：
      (1)行政程序法第六條規定：「行政行為，非有正當理由，不得謂差別待遇。」
        違反此規定所為之處分，乃恣意的行政處分，係行政訴訟法第四條第二項濫
        用權力之違法處分。
      (2)政府及被告並不禁瓦斯導管業者販售與告相同之產品，茲以大台北瓦斯公司
        為例，其乃獨占事業，可以登門解說微電腦瓦斯表，然其若非獨占之供氣事
        業，如何能登堂入室？復可以在安檢時，更換材料，計入費用，為何不是假
        安檢之名行銷售之實？被告不阻止，反而幫助其促銷較原告專利品功能差，
        價錢貴，故障率高商品，公然違法！
    8.原處分謂：「惟參據被告以台北縣市國宅主任委員、村里長及原告所提供之客
      戶名單二百多名用戶為問卷調查封象之回覆情形，僅有一位受調查者能具體指
      出係原告曾到府推銷，其餘被原告裝設自動遮斷設備之住戶，多不知自己係向
      原告購買產品，顯見原告行銷時，並未表明本身之公司名稱。」云云．惟查：
      (1)被告呈院之問卷調查表，對於曾到府推銷瓦斯安全器材之業者，無一不能指
        出，且在可以複選之情況下，如數家珍，甚至有的受調查者，還能在「其他
        業者」項下填寫被告所未列舉之業者．其中指出原告曾到府推銷者，有十四
        張問卷，非如被告所稱，僅有一位受調查者能指出原告曾到府推銷，十四張
        問卷中，對於「業者之推廣、銷售或售後服務等行為」有十張勾選滿意，四
        張勾選不滿意，而不滿意者中，二張表示價格太責，一張表示業者太多家，
        一張表示強制安裝。
      (2)分析以上問卷調查之結果，可見儘管在業者投遞通知單，穿著類似導管瓦斯
        公司制服，表示為安全檢查之情況下，受調查者並無被告所稱，對於銷售主
        體有不明之情況，甚至多數感到滿意。由此可見，縱然被告處分原告之理由
        洋洋灑灑，卻無被告所稱有「足以影響交易秩序」之狀況，究其原因，乃民
        眾對於瓦斯器材業者之行銷方法已了然於胸，也不以為杵，蓋瓦斯導管業者
        ，僅制式的依規定二年到府檢查一次，其餘時間不聞不問，無怪乎瓦斯公安
        事件發生頻仍，民眾心有餘悸，自然需要更多的服務。
      (3)於此須注意者，乃被告對於上述問卷，不准原告閱卷，然依上所述，問卷調
        查之結果，對原告並無不利，註被告竟於其處分書引用不實之問卷調查結果
        ，其所為處分，不僅違反行政程序法第九條應於當事人有利不利之情形一律
        注意之規定，其「故入人罪」之心態，實令人無法想像，允其本件檢舉人中
        ，有經法院判快檢舉內未關於原告偽稱政府規定強制安裝並不實在者（台灣
        板橋地方法院八十九年度簡上字第一八九號判決），則渠等因退貨糾紛所為
        之檢舉是否真實即令人懷疑。被告對於此類之消費糾紛，是否得毫無限制的
        介入，不必遵守與消費者保護法及民法之分際，尚不無推敲之餘地．
      (4)本件被告之調查方法有二，即向各有關機關函查及問卷調查．然經濟部對於
        通知單上所引用之前省政府對省屬各煤氣事業八四建二字第二五○一二○號
        函是否停用並未敘及；台北市政府對於其「督導」（依教育部編錄之國語辭
        典解釋，乃監督指導之意）轄下四家導管供氣業者推廣微電腦瓦斯表（與原
        告所銷售之瓦斯防爆器功能相類）隻字不提。若然，被告對於現行法令政策
        之調查是否無誤即不無可疑．而問卷調查乃以受調查人之親身經驗為證據資
        料，在訴訟程序中，僅能以證人之書面陳述視之，且非法院指定之鑑定機關
        所為，尚難認有證據能力。準此，本件原處分及訴願決定為認定之事實，並
        無充分之證據足以證明。
    9.結語：
      維護居家瓦斯安全乃政府之所欲，人民之所需，姑勿論未一致規定營業戶及一
      般家庭加裝瓦斯防氣爆閥是否欠當，若有更多商家之投入推廣，當更能早日達
      成共同的願望。天然瓦斯業者依法固有室內外安全檢查之義務，而消費者本身
      亦有對室內瓦斯爐管負一級中檢之義務，故確不構成獨占安全檢查排斥瓦斯安
      全器材業者另行提供安全檢查服務之理由，除非導管業者大台北瓦斯公司對用
      戶任何瓦斯災害，均願負全部理賠之責任，才能准其獨占，天然瓦斯業者在安
      全檢查後得計費換裝，尤無在瓦斯安全業者為安全檢查後，要求消費者等待天
      然瓦斯業者「定期檢查」時才更換器材之理由。尤其消費者有權選擇使用何種
      瓦斯安全器材，被告獨厚天然瓦斯業者之做法，正符合被告自己所定「廠商之
      於消費者具相對市場優勢地位，或屬該行業之普遍現象，致消費者高度依賴或
      無選擇餘地而權益受損」之情形，使瓦斯安全器材之競爭秩序無法形成。本件
      原告雖以通知書記載政府法令政策喚醒消費者針對瓦斯安全之注意，並輔以安
      全檢查使消費者感受需要，使其防災之觀念，進而體會現有瓦斯設備，欠缺防
      氣爆裝置之不安全而同意原告之建議，進而購買，詳參加人提供推廣手冊與各
      項文宣，然整體銷售客觀上而是否足認違反公序良俗而脫逸商業銷售方法之應
      有範圍，仍應以更慎審之態度評估。被告為本件處分，固有權裁量僅依其調查
      或舉行聽證為之，然保護消費者權益仍為公平交易法之立法目的之一（公平交
      易法第一條參照），對於影響消費者選擇之處分，乃以舉行聽證為恰當。詎被
      告僅憑與原告有糾紛之檢舉人之指訴，對通知單之狹隘解釋，嚴格說，確有蓄
      意誘導消費者作答之題目，故意政府對公共場所強制加裝法令不提半言，以及
      片面而不具證據能力之問卷調查，詳苗檢不起訴書可證被告閱內之不實，即率
      對原告為不利之處分，忽略瓦斯安全器材有無公平競爭之情況以及消費者有無
      喪失選擇影響其自主意思之情形，其所為處分顯然與據以處分之法律目的不符
      ，仍不失為裁量權之濫用。是故，原處分及決定應予撤銷。
    10.懇請先行調查關鍵證據部分：
    Ａ、請求先查明被告對於原告「推廣」參加人總代銷專利品，新品牌（商標註冊
        ）瓦斯防爆器，是否「僅能」對於瓦斯大量漏氣，僅能因瞬間防漏而有防爆
        效果，對於小漏氣，並不能發揮作用，故仍有瓦斯氣爆不能杜絕之缺點（即
        侷限）。
    Ｂ、理由：被告據問卷調查表作為處分原告之憑據；即在被告蓄意誘導及隱匿原
        告專利品，對於小漏氣之鋼瓶閥及膠管均不生任何作用（及無防爆之效果）
        上揭醜化抹黑瓦斯安全器材業者後之問卷調查結果；暨遭被告蓄意煽動十萬
        分之一上當而檢舉「不實檢舉書」作為處分之憑據若真，即有於辯論前，補
        行調查前述，應盡必查關鍵證據（參286、382、302、222民訴法即明）。
    Ｃ、否認兼曲解公平會83年囑託經濟部工研院等專家鑑瓦斯防爆器大小漏氣均能
        防氣爆之效果，是代理人個人意見，或上級所指示之政策；另對於台北法院
        查扣公平會是何人批示不准公布「有防爆批文」，是上級下令不准據實查報
        法院，必需否認有批文；如涉妨害公務，由上級擺平官司是否屬實。
        抗議不斟酌；另庭呈公平交易委員會對於瓦斯安全器材業者違法行銷行為態
        樣說明二張附卷。
    11.就原處分裡的二份證據，我們認為有疑問，因為原告在八十八年就無使用通知
      書了，而被告提出一個臺北市政府的函，是否能夠提示？因為我們有看到函，
      但並沒有看到通知書；另外有問題的證據，就是問卷調查，被告的問卷調查有
      兩百多份，而裡面只有一位提到說原告曾經有到府銷售過，一直以來被告都不
      准我們閱卷，直到昨天我們才閱到。臺北市政府來函，只說有民眾檢舉，上有
      附通知書，但通知書上面並沒有原告公司的名稱，我們也沒有署名，所以我們
      否認那通知書是我們。就問卷調查而言，內容與被告處分書記載的不符，被告
      說只有一位提到震盛曾經到府推銷，但我們調出來的，有十四位並不是一位，
      這十四位裡面對於原告的銷售有十位覺得滿意，不滿意的理由有二個，就是因
      為價格太高、推銷的公司太多，故被告認定的事實錯誤。問卷調查的表示內容
      ，是屬人證的證據方法，不可以書面代言詞的陳述，其方法在訴訟程序是不具
      證明力的，行政指導不具法律強制力，不能拿來為處分的理由，故我們認為原
      處分及訴願決定都是違法的。
    12.九十二年五月十三日在來來大飯店，有立法委員林忠正為協調人，消基會與新
      品瓦斯公司協議和解化解誤會，而作了一個報告書（今日庭呈言詞辯論意旨狀
      ，第九頁背面，瓦斯防爆器功能座談會）結論就是經濟部中央標準局國家標準
      委員會委員與會而且在會議記錄確實有記載瓦斯防爆器確能防爆這幾個字，如
      果有這樣的事實，經由法院調標準局的原卷核對屬實，那消基會願意給我們澄
      清，但法官說不要道歉，因為道歉會得到傷害，故我們願意得到澄清就好，因
      為消基會是受到公平會處分的誤導，故消基會願意澄清；今日所提言詞辯論意
      旨狀上面有證據在在顯示我們的產品具有防爆的功能。本件原告在八十八年就
      沒有再使用通知書了，被告機關卷裡所附通知書是有疑問的，因上面是沒有日
      期的，其它通知書都有日期，但本件的通知書沒有日期。對於公共場所仍然要
      加裝防爆器，不容公平會的彎曲。本件原告已無法營業了，但我們要爭一口氣
      。請求庭上詢問被告機關，我們的防爆器到底是防大漏、小漏，有無防爆功能
      。請求法官堅守證據原則，本件不知是否有民訴三六七條之一、之二之適用，
      請被告訴代切結。及請求調閱臺灣高等法院民事九十上易字第一八六號損害賠
      償的卷，證明檢舉人的檢舉是被被告問卷調查誤導的，檢舉人的檢舉是不可採
      的。被告說用戶不清楚，那公平會就應該自己去查清楚才對。檢舉書就是根據
      八十七年二月七日各大報所刊登出來的，是問卷調查所能知道的嗎？請求傳訊
      問卷調查的被調查人到院說明。原告是參加人的總經銷，用的是新品瓦斯公司
      製造的產品，我們並無隱瞞資訊等，因為若用戶有疑問可打電話至新品公司，
      因為新品公司有一手冊，我們並無不當。
  (二)被告主張之理由：
   1.有關原告訴稱自八十八年起，已不再使用「瓦斯通知單」，原處分認為原告印
      製及使用記載不實之瓦斯用戶通知單與事實不符乙節：
      按原告於台北市散發「瓦斯用戶通知單」之事實，有台北市政府建設局八十九
      年八月三十一日北市建商四字第八九二五四○三七○○號函檢送被告調查原告
      是否違反公平交易法資料可稽。又本處分案並非禁止原告以訪問買賣之方式販
      售商品，而是希望原告於訪問買賣時能充分揭露資訊，在銷售時亦須表明推銷
      商品之來意，不應攀附瓦斯公司安全檢查及公益團體之名義，進行不當銷售行
      為，合先敘明，故原告所訴理由，不足採。
    2.其次原告主張其所屬業務員都是以推銷為名，而行瓦斯安全檢查之實，即業務
      員登門拜訪民眾時，就已明白表示係為推銷瓦斯安全器材而來云云乙節：
      (1)查本案除檢舉人均指稱原告之員工騙稱法規強制用戶加裝及以檢查瓦斯為名
        安裝器材收費外，乃查新品公司並提供經銷商行銷話術與銷售策略步驟，供
        業務員遂行不當銷售之用，此有新品公司之副董事長兼總經理莊榮光自承並
        提供之「瓦斯防爆器拜訪式銷售策略與步驟」及欣隆、鄉安、新品公司南區
        輔導人員等證詞可稽，究其內容概為「通知領表」、「我們是瓦斯服務站」
        或「我們來做瓦斯定期檢查」、「廚房帶一下」、「輔導防災觀念」、「安
        裝」、「收費」（簡稱「入門」、「輔導」、「操作」、「收費即二合一」
        ）或「起」─進門檢查瓦斯、「承」─拿出表、「轉」─ 費用時機、「合」
        ─ 總結，以上等等在作法上與程序上均係以防災宣導或安全檢查為由，以達
        銷售商品之目的。原告即以新品公司的員工方式進行銷售，與檢舉人指稱之
        事實相符，足證原告以瓦斯用戶通知單所記載文字與前開行銷話術搭配使用
        ，足以造成瓦斯用戶誤認之效果，事證至為明顯。
      (2)次查原告係新品公司（新品瓦斯安全設備股份有限公司）之經銷商，且原告
        自承「提醒業務員以新品公司的員工方式進行銷售」。查依據行政院核定之
        「維護公共安全方案－瓦斯管理部分」實施要項「督導公用煤氣事業對用戶
        裝置之管線設備進行安全檢查，使用中之用戶管線設備安全檢查，以每兩年
        一次為原則」，向來煤氣事業都有遵循，而採行之方法是先發定期服務通知
        單，再依所定檢測時間派員赴用戶家中檢查，該員工多穿著煤氣事業工作服
        ，並佩帶煤氣事業之工作證。然查新品公司經被告認為違反公平交易法第二
        十四條欺罔規定之銷售方式，亦係規定其員工（包含經銷商之員工）須穿著
        工作服並佩帶識別證，且亦事先投遞服務通知單，再以瓦斯安全檢查名義進
        入用戶家中之方式推銷商品，新品公司及原告採行類似煤氣事業安檢之做法
        ，作為銷售商品之方式，究其目的即是意圖誤導消費者，以為係當地煤氣事
        業所作之安全檢查，進而推銷商品，實具有欺罔之效果，故原告訴稱業務員
        登門拜訪民眾時，就已明白表示係為推銷瓦斯安全器材云云，並不可採。
    3.有關瓦斯用戶通知單記載並無不實乙節：
      查目前政府法令及目的事業主管機關，從未對於「桶裝」瓦斯用戶是否應加裝
      瓦斯漏氣遮斷設備有所規範或為政策指示，用戶可自行考量其必要性，決定是
      否購置。至於「導管」（天然）瓦斯方面，亦僅針對公共營業場所、十樓以上
      建築物及供公眾使用場所之「新申請」用戶，要求裝設緊急或自動遮斷設備，
      尚未對所有使用導管瓦斯用戶有所規範，而台北市政府建設局亦未規定瓦斯用
      戶必須自行加裝瓦斯安全器材。然原告卻於其使用之瓦斯用戶通知單上先記載
      「政府下令公共場所重要瓦斯管線應加裝瓦斯安全遮斷器」，復記載「台北市
      政府建設局曾責令本市各瓦斯公司於現有輸氣管線上加裝緊急遮斷裝置，各瓦
      斯公司對需加裝緊急遮斷裝置之用戶應善宣導協調裝設之責」，最後以「液化
      瓦斯災害防治宣導北區防災教育宣導中心代辦申請瓦斯安全錶」為署名，此等
      作法，在用戶不瞭解政府法令情況下，足使瓦斯用戶誤認係政府機關下令安裝
      ，並誤認係公益團體而與之交易。原告辯稱其通知單記載並無不實，並不足採
      。
    4.有關原告並未隱瞞重要資訊乙節：
      (1)查本案緣消費者林君於八十八年八月二十日向被告檢舉，指稱原告之業務員
        徐國原於八十八年八月七日至板橋地區推銷瓦斯防爆器，表示最近通過的法
        規強制住戶加裝瓦斯防爆器（每只三千九百元），並有影印的剪報資料及相
        關文件，當天領了二千元作為訂金，後來聽說並沒有強制加裝規定，所以並
        未把錢（餘款）匯入，八月九日新品一名員工及一名組長上門收款，林君提
        出一些質疑，希望退回該產品，新品聲稱是由經濟部通過強制安裝法令後，
        委託他們執行，並附有公文影本，若不付款，就要找警察，後來因無法知道
        法規真確性，所以只好把錢付清。八十八年十月二十日消費者廖君檢舉新品
        原告之北區服務處業務員陳富輝等二人於八十八年九月十八日以大台北瓦斯
        公司檢查瓦斯為名，進入其住處安裝瓦斯器材，聲稱係政府規定要安裝，今
        天是最後一天，之後會罰款，並自行記下檢舉人信用卡號碼後離去，經其於
        安裝七日內電告新品公司退貨意願，新品公司表示須與安裝人員聯絡，卻於
        七日後始由當初安裝之業務員出面，以其是受刑人剛出獄恐嚇並拒絕退貨。
        八十八年十一月十五日消費者蔣君則檢舉新品瓦斯安全設備股份有限公司（
        即原告之北區服務處）業務員於八十八年十一月三日以公教單位檢查瓦斯為
        名，進入其住處拆除原有瓦斯器材裝置，另行安裝新品牌之瓦斯器材，聲稱
        是政府規定要安裝。俟八十九年八月三十一日台北市政府建設局來函表示，
        針對原告用戶通知單第二點記載「台北市政府建設局曾責令本市各瓦斯公司
        於現有輸氣管上加裝緊急遮斷裝置」乙節，查目前台北市政府並無規定瓦斯
        用戶必須加裝瓦斯防爆器，爰向被告函詢其記載內容是否違反公平交易法相
        關規定。上開事證皆附卷可稽，自得為本案之證據資料。
      (2)原告辯稱其公司業務員不可能向瓦斯住戶宣稱政府通過強制安裝瓦斯器材法
        令，且該公司在內部教育訓練時，會提醒業務員以新品公司員工的名義推銷
        ；惟查被告於本案調查階段，曾以台北縣市國宅主任委員、村里長及原告震
        盛公司所提供之客戶名單二百多名用戶為問卷調查對象之回復情形，僅有一
        位受調查者能具體指出係原告震盛公司曾到府推銷，其餘被原告震盛公司裝
        設自動遮斷設備之住戶，多不知自己係向震盛公司購買產品，此等證據資料
        亦附卷可稽，足證原告行銷時並未表明本身之公司名稱。況原告為新品公司
        之經銷商，業經新品公司證明，縱使如原告主張該公司業務員係以新品公司
        員工名義行銷，亦屬以隱瞞重要交易資訊之方法，致使交易相對人使其交易
        ，核屬對交易相對人為欺罔行為，不容原告飾詞卸責。
      (3)末原告針對被告問卷調查之設計，並未具體指出其內容有何不妥之處，僅空
        言指摘此一調查方法等同誘導證人，實不足採。況依據相關事證資料及原告
        於被告調查程序中之陳述紀錄，業已足認原處分之認事用法並無違誤，且原
        告並未具體指出應傳訊之證人及應訊問之事項，核無傳訊人證之必要，原告
        所辯，實屬拖延訴訟之技倆。
    5.有關原告並未偽稱政府已通過強制安裝瓦斯器材法令乙節：
      (1)查原告於其瓦斯用戶通知單上及於用戶住家實際推銷商品時，確實有偽稱政
        府已通過強制安裝瓦斯器材法令之情事，詳如前項說明內容。因此，本案尚
        非如原告所稱純屬民事糾紛；縱使檢舉人檢舉緣由係因退貨而糾紛，被告依
        據公平交易法第二十六條規定，對於違反本法規定，危害公共利益之情事，
        自得依職權調查處理之。
      (2)次查被告就原告系爭行為所展開之行政調查，並非緣自單一檢舉人之檢舉，
        蓋本案主動投訴者除了有消費者林君、廖君、蔣君之外，台北市政府建設局
        亦主動函詢被告原告系爭行為之違法性，且被告機關所為之問卷調查，經查
        被訪查人均為原告之會員，原告倘欲閱覽相關陳述紀錄，則被告業已整卷在
        案，相關陳述紀錄影本內容並非不得供原告閱覽。基此，本案尚非如原告所
        稱係被告僅憑檢舉人片面之指控，在被告誘導下所作出之結論。原告空言指
        摘，實不足採。
    6.關於「瓦斯安全器材業者銷售行為導正內容」無法律拘束力乙節：
      (1)查被告自八十一年二月成立以來，迭有民眾反映瓦斯器材業者之不當行銷行
        為違反公平交易法，經被告查處案件計二十四件（詳原卷討論案稿附件四十
        九）。八十四年八月二十三日被告第二○二次委員會議，鑒於瓦斯安全器材
        案例中，多屬行銷方式不當及產品名稱與廣告不當等違反公平交易法行為，
        乃決議通過「瓦斯安全器材業者銷售行為導正內容」，針對業者之（一）瓦
        斯安全檢查應與銷售行為分離；（二）瓦斯防災宣導應與銷售行為分離；（
        三）交易資訊之透明化；（四）產品名稱及廣告問題等行為態樣進行導正（
        詳原卷討論案稿附件五十），上揭導正計畫目的在於使瓦斯器材業者於公平
        交易法施行之初，更能充分了解何謂公平交易法上欺罔及顯失公平行為之概
        念，並予業者自行調整及改正其違法行為之機會。惟查原告於八十八年仍從
        事上揭經被告處分並公告係屬違反公平交易法第二十四條規定之欺罔行為，
        被告依法予以處分，於法並無不合。原告聲稱被告係因原告拒絕接受行政指
        導而為處分，乃混淆之詞，並非事實。
      (2)次查煤氣事業管理規則第十三條之一規定導管瓦斯事業之維護管線工程、設
        備及作業上之安全事宜，應由煤氣安全技術員為之。惟查原告並無檢查導管
        瓦斯管線之資格，卻張貼公告標示安全通知或服務通知，穿著配帶類似導管
        瓦斯公司或一般公營事業員工之制服與識別證，逕以瓦斯安全檢查或安全宣
        導名義，進入瓦斯用戶家中安檢或宣導，藉以推銷瓦斯安全器材，達成其銷
        售商品之目的，此等整體銷售行為具有誤導消費者誤認原告與所屬轄區天然
        氣公司為同一經營主體之欺罔效果。反觀，原告所舉天然瓦斯業者之大台北
        瓦斯公司乙例，大台北瓦斯公司係依據法令有定期檢查或依用戶請求進行管
        線安全檢查之義務，如有必要方予以換裝材料，以達安全檢查、修補損壞之
        目的，此等以安全檢查為主要目的之依法行為，與原告於本案以安全檢查為
        名，實欲達銷售器材商品之目的行為，本質上即截然不同，尚無法比附援引
        ，更不得混為一談。
    7.關於本件無公平交易法第二十四條之適用乙節：
      (1)查原告於本案係屬新品公司之下游經銷商，新品公司自承其市場占有率達百
        分之二十，另據台灣區瓦斯器材工業同業公會證稱，新品公司在具有超流量
        遮斷、存量測漏及時間控制等三合一功能之附錶控制調整器製造數量較其他
        有生產同類產品之同業為多（參原卷討論案附件五十六），且本案涉案業者
        家數達十四家之多，新品公司直接介入其下游銷售體系之經營方式甚深，本
        案新品公司除自承對經銷商進行行銷輔導與訓練，經銷商所使用瓦斯安全檢
        查服務通知單、客戶申購單、業務員之衣著、行銷資料等亦是該公司統一規
        定或提供，內容、樣式大致相同，核其所為係教導經銷商為欺罔行銷行為，
        並提供引人錯誤之行銷方式供經銷商遵行，已具有商業競爭倫理非難性，復
        破壞瓦斯器材市場效能競爭機制，係屬足以影響交易秩序之欺罔行為，違反
        公平交易法第二十四條規定。本件原告自亦難豁免其因擔任新品公司經銷商
        ，所共同從事不當銷售產品之違法責任。
      (2)至於原告聲稱被告機關公然幫助導管獨占事業，強銷微電腦錶云云，此節不
        但與本案無關，亦係原告空言指摘之詞，並不足採。
    8.關於本件處分違反平等原則乙節：
      (1)查被告自八十一年二月成立以來，迭有民眾反映瓦斯器材業者之不當行銷行
        為違反公平交易法，經被告查處案件計二十四件，詳如前述，故本件被告以
        行政處分方式處理，與以往案例並無不同，尚無原告所稱有差別待遇及濫用
        權力予以處分之情事。
      (2)至於原告再次指出天然瓦斯業者之大台北瓦斯公司乙例，該例與本案截然不
        同，無法比附援引，已詳述如前，故不同案情採不同的處理方式，與行政法
        上平等原則並無不符。
    9.本案原處分係認為，原告為爭取交易機會，先印製並使用使人誤認為政府責令
      安裝之用戶通知單，為達銷售商品目的，假藉瓦斯安全檢查名義行銷售瓦斯器
      材之實，隱瞞交易重要資訊，未對交易相對人說明實際銷售目的與主體，且其
      又偽稱政府已通過強制安裝瓦斯器材法令，整體行銷方式已構成公平交易法第
      二十四條所稱之足以影響交易秩序之欺罔行為。有關原告未肯表明公司名稱及
      推銷商品之目的乙節，係指原告在進行訪問買賣時，應充分揭露交易資訊，表
      明推銷商品之來意，不得隱瞞本身非導管瓦斯公司之事實，進而假藉瓦斯安全
      檢查，連銷售商品之目的。況且被告委託台北市機械技師公會與工研院材料所
      專案鑑定新品公司SP505、SP866兩項產品，明白指出在微小量之瓦斯未燃燒而
      長時間漏出達可爆點之情形不能作用，原告亦不能隱瞞其產品功能上之侷限性
      ，使瓦斯用戶進而產生錯誤之信賴，原處分並無違法或不當之處。
    10.至原告指稱被告未給原告辨明機會，僅憑民眾檢舉及自己的片面推斷云云：
      查本案之調查過程及調查所得事證，均依法給予原告申辯機會，且原告之實際
      負責人己○○亦於八十八年十月五日在被告處就本案爭點提出說明並製作陳述
      紀錄，又八十八年十月二十三日原告亦另以新瓦（八八）震字第一○二二號函
      再次提出書面說明，而原處分於審理過程亦加以審究，故原告指稱未給原告辯
      明機會，與事實不符，不足採信。
    理  由
一、本件參加人於九十二年六月二十四日具狀聲請參加訴訟，經查，據陳稱參加人保
    你家國際事業有限公司係經系爭處分書內載瓦斯安全器材發明人、專利權人及著
    作權人丙○○授權販賣該安全器材之公司（保你家負責專利品之銷售及推廣，原
    告僅單純負責販售專利品，不負責製造，並未負責銷售及訓練經銷商）乙節，由
    其提供有效適切之資料，有助訴訟程序之進行，因認參加人有輔助原告之必要，
    本院併此裁定允許其參加本件訴訟，合先敘明。
二、按「除本法另有規定者外，事業亦不得為其他足人影響交易秩序之欺罔或顯失公
    平之行為。」、「公平交易委員會對於違反本法規定之事業，得限期命其停止、
    改正其行為或採取必要更正措施，並得處新台幣五萬元以上二千五百萬元以下罰
    鍰。」公平交易法第二十四條及第四十一條前段分別定有明文。
三、本件原告經人檢舉其業務員於八十八年間為推銷瓦斯防爆器，向檢舉人表示強制
    住戶加裝瓦斯防爆器之法令已經通過，以檢查瓦斯為名，進入檢舉人住所安裝瓦
    斯器材，並聲稱係政府規定要安裝等情。案經被告調查結果，以原告假藉瓦斯安
    全檢查及瓦斯防災宣導名義，達銷售瓦斯器材之目的，為足以影響交易秩序之欺
    罔行為，違反行為時公平交易法第二十四條規定，乃依同法第四十一條前段規定
    ，以九十一年九月十九日（九十）公處字第一四號處分書命原告自處分書送達之
    次日起，應立即停止前項足以影響交易秩序之欺罔行為，並處以罰鍰五十萬元等
    情，有被告上開函及行政院訴願決定書等附卷可稽，且為兩造所不爭執，堪信為
    真實。
四、查本件緣消費者林君、廖君及蔣君三人分別於八十八年八月二十日、十月二十日
    及十一月十五日向被告檢舉，分別指稱略以：「八月七日那天，新品瓦斯安全設
    備股份有限公司在板橋向住戶推銷瓦斯防爆器，新品表示，最近通過的法規強制
    住戶加裝瓦斯防爆器（每只三仟九佰元），並有影印的剪報資料及相關文件。由
    於當天身上並沒有那麼多錢，新品便要求去提款或借錢來加裝瓦斯防爆器，後來
    我提領了二仟元作為訂金，其餘預定在八月九日用劃撥的方式付清。但是後來聽
    說並沒有強制加裝的規定，所以未把錢匯入。於是當天（八月九日）晚上，新品
    的一位員工和一名組長上門收款，我向他們提出一些質疑，並希望退回此項產品
    ，但新品又以種種法規回應我的質疑，他們聲稱是由經濟部通過強制加裝的法令
    後，委託他們執行，並附有公文影本。但是我還是希望能夠確認這些法規之後再
    付款，於是新品甚至提出：若不付款，就要找警察了。後來，因無法知道法規的
    真確性，對於他們的說詞也無從反駁，所以只好把錢付清了。」、「九月二十八
    日上午有兩位自稱是大台北瓦斯公司的人員按了本申訴人之門鈴，進入後便說他
    們是大台北瓦斯公司的人要來檢查瓦斯，並在近日內有貼單要裝防爆控制器，這
    是政府規定因不知下次地震何時發生，規定住家都須安裝，難道你們不知道嗎？
    而且今天是最後一天，之後就會罰款，之後便進入安裝，安裝完後便向申訴人要
    錢，因申訴人沒有現金，而安裝人員則看到電視機上有刷卡單，便說也可刷卡，
    拿了刷卡單記下卡號便離去，之後申訴人覺得有異，便告知舍妹，而妹妹也覺得
    不對，故在七日內打電話至新品瓦斯公司告知要退貨，但是公司卻推說必須與安
    裝人員聯絡，過了七日之後，安裝人員陳富輝與我們聯絡時卻恐嚇我們，他說：
    他是受刑人剛出獄，若我們堅持要退公司便會將他裁員，我們不讓他好過，他也
    不會讓我們好過，然而我們堅持要退，他就掛了電話，之後便不再聯絡，打至公
    司總機推主管不在，讓我們不知如何處理這樣的問題，之後又想到刷卡沒有簽名
    為何能領款，於是打電話至玉山銀行詢問，而銀行的回答是說因為新品瓦斯公司
    登記的是郵購公司，故而請款單上不需要持卡人簽名即可請款，這樣的話讓持有
    信用卡的人可說是完全沒有保障，一家欺騙人的公司隨便登記便可請款，那試問
    這樣的遊戲方式是許可的嗎？我們是善良的百姓，中規中矩，在地震來臨時相信
    大家都看到災後的情景，地震帶給大家多少的恐懼及害怕，而竟然又有這樣不法
    的公司用這樣的手法在賺黑心錢，我希望公平交易委員會可以為我們討回公道，
    並告知社會大眾不要再受騙上當。」及「一、事實經過：本人家住台北縣中和市
    ○○街十九巷二十九弄二之三號四樓，白天僅母親一人在家，十一月三日上午，
    有二名自稱某公教單位（該二人出具證件予家母查驗，惟家母並不識字，真偽難
    辨，確實為何單位，家母亦不知）到府檢查瓦斯安全，家母認為是政府單位人員
    ，即開門讓渠等進屋檢查瓦斯用具，結果渠等向家母表示，政府已立法規定瓦斯
    桶須裝置瓦斯防爆器，因此本人家中瓦斯桶必須裝置該防爆設備，隨即將本人原
    裝置之防爆器材拆除，另在瓦斯桶上裝置新品瓦斯安全設備股份有限公司出品之
    瓦斯定時自動閉關防爆裝置控制器乙只，索價新台幣參仟玖佰元整，後留下瓦斯
    防爆器保證書、保險證明單、瓦斯定時自動閉關防爆裝置控置器使用說明書、新
    品瓦斯安全設備股份有限公司北區服務處申請單等資料予家母收存，待本人當晚
    回家後，家母即將上情告知本人，本人即詢問家母，原有之防爆器在何處？家母
    答稱已遭渠等拆卸帶走，翌日早上約十時，本人即電新品瓦斯安全設備股份有限
    公司詞問此事，據該公司服務小姐答稱：此乃北區服務處的事。二、：：現今居
    家環境品質日益低落，闖空門者屢見不鮮，新品公司服務人員選在上班時間至住
    宅區推廣該公司產品，其居心不言可喻，因為該時段在家中者，多為老弱婦孺，
    若為合法有誠意服務鄉梓之正派公司，為何不選在非上班、上學時段，正式拜訪
    客戶。」等情，有上開三人之檢舉書附卷可憑。次查，台北市政府以八十九年八
    月三十一日北市建商四字第八九二五四○三七○○號函被告有關原告於台北市散
    發之瓦斯用戶通知單，其通知單上第二點記載：「台北市政府建設局曾責令本市
    各瓦斯公司於現有輸氣管上加裝緊急遮斷裝置」惟台北市政府並無規定瓦斯用戶
    必須加裝瓦斯防爆器，有該函在卷可按。為此，被告向經濟部能源委員會、台北
    市政府及內政部消防署查詢各機關對於瓦斯用戶加裝瓦斯安全器材（漏氣遮斷設
    備）之規範，據經濟部能源委員會八十九年四月二十八日能（八九）二字第○四
    二七七號函復：前台灣省政府建設廳曾於八十七年五月八日發布「臺灣省公共營
    業場所安全管理辦法」，其第四條規定：公共營業場所使用導管瓦斯者，應依公
    用煤氣事業指定位置裝瓦斯漏氣自動遮斷設備，未裝置者，公用煤氣事業不得供
    氣。精省後，前揭辦法已停止適用等情。而台北市政府八十九年五月十九日府建
    商字第八九○四三○六二○○號函復：該府從未下令公共場所或瓦斯用戶應加裝
    瓦斯（安全）遮斷器、調整器等設備，僅曾由該府建設局函請該市轄區四家煤氣
    事業（大台北區瓦斯股份有限公司、陽明山瓦斯股份有限公司、欣欣天然氣股份
    有限公司及欣湖天然氣股份有限公司）推廣裝置大樓用戶共用管緊急遮斷設備及
    微電腦瓦斯表。內政部消防署則以八十九年四月二十八日八十九消署預字第八九
    ○五二三八號函復：現行消防法規對於公共場所或瓦斯用戶，並無設置瓦斯（安
    全）遮斷器、調整器、開關閥等器材設備之規定，該署亦未曾要求或呼籲前開場
    所或瓦斯用戶應加裝是項設備等情。另八十九年七月二十六日修正發布之煤氣事
    業管理規則第二、第十三條之四規定：「導管（天然氣）」瓦斯業者對於十樓以
    上建築物、餐廳、旅館、百貨商場、超級市場、工業用戶、政府、學校或國防軍
    事單位及其他經主管機關指定供公眾使用場所之新申請用戶，應確認其已裝置緊
    急遮斷設備或自動遮斷設備後，始得供氣。準此，現行法令及目的事業主管機關
    從未對於「桶裝」瓦斯用戶是否應加裝瓦斯漏氣遮斷設備有所規範，用戶可自行
    考量其必要性，決定是否購置；至導管（天然）瓦斯方面，現行法令及目的事業
    主管機關僅曾針對公共營業場所、十樓以上建築物及供公眾使用場所之新申請用
    戶要求裝設緊急或自動遮斷設備，尚未對於所有使用導管瓦斯用戶有所規範至明
    。
五、次查原告公司經理己○○於八十八年十月五日至被告處說明，陳稱：本人是震盛
    公司經理，也是五位股東之一，主要營業項目是銷售瓦斯爐等廚具，另外有少部
    分業務員也銷售瓦斯防爆器，大都透過業務員到公司或住家銷售，本公司每月銷
    售額約四、五十萬元，防爆器約佔一成左右。本公司銷售之瓦斯防爆品量不多，
    所以不算是新品公司的正式經銷商，通常是貨快沒有了，就打電話到新品公司叫
    貨，一次約訂五十只左右，新品公司以郵寄方式寄來，並沒有合約書，本公司進
    貨對象均是位於台中縣潭子鄉○○路五十一巷二十號的新品公司，從未與該公司
    的北區服務處聯繫，我猜想也許是指北部地區的銷售點，通常新品公司會提供廣
    告、型錄、公安宣傳資料及申請單。本公司內部教育訓練是提醒業務員以新品公
    司的員工方式進行銷售。本件（指八十八年八月七日原告業務員推銷消費者林君
    事）屬分期付款方式，檢舉人已繳清付款。另檢舉事由所稱本公司宣稱經濟通過
    強制安裝法令，委託本公司執行等說詞，絕無可能等語，有上開陳述紀錄在卷可
    憑。
六、被告基於公平交易秩序主管機關之職責，鑒於瓦斯安全器材案例多屬行銷方式不
    當及產品名稱與廣告不當，乃於八十四年八月二十三日第二○二次委員會議，決
    議通過「瓦斯安全器材業者銷售行為導正內容」，針對業者之(一)瓦斯安全檢查應
    與銷售行為分離；(二)瓦斯防災宣導應與銷售行為分離；(三)交易資訊之透明化；(四)
    產品名稱及廣告問題等行為態樣進行導正。前該導正具體揭示：(一)瓦斯器材業者
    意圖銷售產品，卻推托為消費者實施安全檢查，有涉及公平交易法第二十四條之
    欺罔行為之虞；(二)瓦斯器材業者欲對非屬其所銷售之瓦斯管線或其他瓦斯器具進
    行安全檢查，應使瓦斯用戶確實瞭解檢查員所屬事業為前提下，始得為之；(三)瓦
    斯器材業者不得以公益團體名義，於從事公益活動同時銷售商品；(四)瓦斯器材業
    者在參與或進行瓦斯防災宣導同時，聲稱政府即將規定全面強制裝設，誘引消費
    者購買，有涉及公平交易法第二十四條之欺罔行為之虞；(五)瓦斯器材業者以訪問
    買賣方式銷售時，應履行消費者保護法第十八、十九條告知及解約之義務，若業
    者於與消費者作成書面契約、書面契約未載明出賣人之基本資料、出賣人基本資
    料係由業務員代填後始交由買方簽字或未使買受人確實瞭解契約之內容，嗣後就
    事實之有無與消費者產生爭執時，為解決責任之歸屬問題，本會對消費者之陳述
    將作有利之考慮；(六)實際從事銷售行為之經銷商，應將其公司或商號名稱表彰於
    契約明顯部位，確實將出賣人之姓名、名稱、負責人、事務所或住居所告知交易
    相對人，不得逕以製造商或供應商名義行銷；(七)瓦斯器材業者消極未善盡告知產
    品各項功能特色及侷限義務而其情節重大或有積極隱匿重要交易資訊之情事，有
    涉及公平交易法第二十四條之欺罔行為之虞。此項行為導正係八十四年八月二十
    三日由被告第二○二次委員會議決議通過，其目的在於使瓦斯器材業者於公平交
    易法施行之初，更能充分了解何謂公平交易法上欺罔及顯失公平行為之概念，並
    予業者自行調整及改正其違法行為之機會。上開行為導正雖無法律拘束力，惟足
    以被告執為認定業者是否構成公平交易法第二十四條違法行為之參考，而本件被
    告處分原告之行為係發生於八十八年間之具體事實，其所依據者係公平交易法第
    二十四條之規定，要非上開導正。
七、被告系爭處分係認定原告為爭取交易機會，(一)先印製並使用使人誤認為政府責令
    安裝之用戶通知單，(二)為達銷售商品目的，假藉瓦斯安全檢查名義行銷售瓦斯器
    材之實，(三)隱瞞交易重要資訊，未對交易相對人說明實際銷售目的與主體，且(四)
    其又偽稱稱政府已通過強制安裝瓦斯器材法令，整體行銷方式已構成公平交易法
    第二十四條所稱之足以影響交易秩序之欺罔行為。查：
  (一)本件檢舉人有三位，其等檢舉書所陳被告業務員所為之行為，並未述及印製並使
    用使人誤認為政府責令安裝之用戶通知單之事實，且其等檢舉書並未附有通知單
    ，至臺北市政府建設局八十九年八月三十一日北市建商四字第八九二五四○三七
    ○○號函檢送被告調查原告是否違反公平交易法函所檢附之通知單上，雖有原告
    公司地址及署名為「液化瓦斯災害防治宣導北區防災教育宣導中心代辦申請瓦斯
    安全錶」（政府核准文號經濟部商檢局檢台78二字二四一二三號）之記載；惟該
    通知單上並無年月日之註記，從而，原告主張其自八十八年起即未再使用通知單
    一節，非不可採，被告認定原告於推銷之初，先印製並使用使人誤認為政府責令
    安裝之用戶通知單，殊屬無據。
  (二)衡之經驗法則，「拒絕推銷」乃一般居家者，顧慮安全之常情，原告之業務員基
    於瓦斯器材商之立場，推銷新品公司出產之防爆器，為使順利進門，絕無於進門
    之前，告知住戶其目的在於推銷之理；必也告以進行瓦斯安全檢查之名，始得令
    一般住家開門，揆諸前揭原告經理己○○所為推銷並安檢之陳述及檢舉人前開檢
    舉內容，以及安全防爆器僅三千九百元之安裝價，檢舉人當無誣陷之理，從而，
    原告業務員確有以假藉瓦斯安全檢查之名義，行銷新品公司防爆器材之事實，應
    無疑義。原告主張其所屬業務員都是以推銷為名，而行瓦斯安全檢查之實，即業
    務員登門拜訪民眾時，就已明白表示係為推銷瓦斯安全器材而來一節，洵不足採
    。且與台北市建設局於八十四年二月二十日會中所稱：「廠商在銷售每一種商品
    時都有宣導教育消費者之義務，應無限制之理」不同。次查新品公司並提供經銷
    商行銷話術與銷售策略步驟，供業務員銷售之參考，該參考資料第二點即載明；
    「如有為用戶安全檢查之服務，必需落實輔導及教育，以免假安檢推銷商品之違
    法」等語。又原告公司經理己○○陳稱「提醒業務員以新品公司的員工方式進行
    銷售」，已如前述，而依據行政院核定之「維護公共安全方案─瓦斯管理部分」
    實施要項「督導公用煤氣事業對用戶裝置之管線設備進行安全檢查，使用中之用
    戶管線設備安全檢查，以每兩年一次為原則」為煤氣事業所遵循，其採行之方法
    是先發定期服務通知單，再依所定檢測時間派員赴用戶家中檢查，該員工多穿著
    煤氣事業工作服，並佩帶煤氣事業之工作證，查原告業務員採行類似煤氣事業安
    檢之做法，作為銷售商品之方式，究其目的即是意圖誤導消費者，以為係當地煤
    氣事業所作之安全檢查，進而推銷商品，其業務員此種作為，即係公平交易法第
    二十四條所規範之欺罔行為至明。另一般住戶本身雖亦有對室內瓦斯爐管負一級
    安檢之義務，惟業務員出於安檢之名，且誆稱政府法令強制安裝，致消費者信以
    為真者，仍構成「公平交易法第二十四條案件處理原則」第一款所指對於交易相
    對人積極欺瞞致引人錯誤之方式，從事交易之要件。
  (三)檢舉人之所以以新品公司為檢舉對象，係因原告使用新品公司提供之客戶保證書
    、新品公司北區服務處申請單，且原告公司經理己○○亦陳稱該公司內部教育訓
    練，是提醒業務員以新品公司的員工方式進行銷售，已如前述，惟原告於保證書
    上蓋有原告公司之統一發票章，一般消費者當可知悉原告所銷售之防爆器係新品
    公司之產品，從而，被告以新品公司與原告公司非屬同一銷售主體，原告業務員
    所為推銷行為屬隱瞞重要交易資訊之方法一節，要屬無據。另被告參據其以問卷
    調查對象回復情形，因僅有一位受調查者能具體指出係原告業務員曾到府推銷，
    其餘被被告裝設自動遮斷設備之住戶，多不知自己係向原告購買產品，而認定原
    告業務員行銷時未表明本身公司名稱，屬隱瞞重要交易資訊云云；查附卷問卷調
    查中，僅有十四份提起原告公司業務員曾行推銷，且該十四份問卷對象所購買的
    產品亦非原告公司產品，被告執此認定原告業務員有前揭行為，顯屬臆測，殊不
    足採，原告主張傳訊問卷調查被問卷者，即無必要。
  (四)檢舉人檢舉書明載原告業務員對渠等聲稱其所推銷之瓦斯安全器材係政府規定必
    安裝一節，已如前述，徵諸常情，原告業務員苟未對檢舉人等為上開陳詞，渠等
    當無於不同時點為相同之陳述；另原告主張政府於瓦斯氣爆不斷，而有瓦斯防氣
    爆之政策及要求方向，被告刻意誤導省政府及台北市政府否認下令公共場所加裝
    瓦斯防漏氣爆閥之德政，並提出新品瓦斯防災國際關係企業印製之「瓦斯防災設
    備推廣手冊」內所載資料為證；但查：(一)該手冊第五十三頁自由時報八十八年十
    月二十二日「瓦斯分區遮斷『非做不可』市府將發函經濟部要求修法強制用戶、
    業者設置」之報導，並未說明上開法令業已頒布。(二)五十四頁中國時報八十八年
    十二月八日「防瓦斯氣爆市長推動瓦斯遮斷器」之報導亦未明示已有相關法令之
    施行。(三)六十四頁自由時報八十四年三月七日之報導係刊載「由於台北市政府日
    前通過『台北市政府督導各煤氣事業單位設施安全維護及緊急應變措施方案』，
    而且在台北市長陳水扁要求市內四家天然瓦斯公司，必須加裝住戶防爆防漏氣閥
    的指示，各天然瓦斯公司目前正與市府建設、勞工單位協調討論裝設費用，以及
    未來如何實施檢查的問題」並未明示有關法令已經實施。(四)六十五頁立法院議案
    關係文書雖有立法委員建議行政院速研訂類似保障大眾安全強制性瓦斯防爆法令
    ；惟未見相關法令業經頒行。(五)第六十六頁臺灣省政府建設廳八十四年二月八日
    八四建二字第二五○一二○號函係函示各煤氣事業建立二十四小時緊急災害防救
    通報系統，設置緊急報案專線電話及重要設備及管線應設置自動緊急遮斷閥，請
    於二個月內完成，並非函示原告為該項設施。(六)第六十七頁經濟部能源委員會八
    十四年十二月二十七日能（84）一字第一一九七七號函係函復參加人預定於八十
    五年三月完成天然氣超流量遮斷閥國家標準及瓦斯器材安全規範國家標準之修訂
    ，與原告販售行為無涉。(七)第六十八頁臺北市政府建設局八十四年十二月二十八
    日北市建四字第八六二五八號函係說明：「在國家尚無法令規範之前，請各瓦斯
    公司對需加裝緊急遮斷裝置之用戶應善盡協調裝置之責」並非函示原告公司應協
    調用戶加裝。(八)第七十四頁「瓦斯遮斷設備政院聲聲催公安輔導團將推動立法強
    制裝置並促請工研院自製研發」報導亦未明示該強制法令業已施行。(九)第七十六
    頁中國時報八十四年二月二十一日關李登輝在黨內會議中公開為台中衛爾康火災
    慘案向國人道歉之報導，確實突顯出瓦斯氣爆之危險性；至於第七十八頁日本朝
    日新聞報導及第七十九頁有關日本國家防災現況及立法執行成效資料，固充分顯
    示瓦斯防爆氣之裝置對於保障人民居家安全之重要；惟鑒於我國尚無相關一般住
    家強制裝置瓦斯安全器材之法令，原告業務員推銷瓦斯安全器材，固能提供人民
    居家安全；但限於現有法令並無一般住家須強制安裝瓦斯安全器材之規定，原告
    業務員以安全檢查之名，並向消費者陳稱法令強制安裝而行推銷之實之行為，仍
    屬違反公平交易法第二十四條所規範之欺罔行為甚明。
  (五)綜上所述，原告業務員雖無被告所稱之先印製並使用使人誤認為政府責令安裝之
    用戶通知單，及隱瞞交易重要資訊，未對交易相對人說明實際銷售目的與主體之
    行為；惟該等業務員所為假藉瓦斯安全檢查名義行銷售瓦斯器材之實之行為及偽
    稱政府已通過強制安裝瓦斯器材法令，導致檢舉人誤以為真，而為安裝之行為，
    其行銷方式要已構成公平交易法第二十四條所稱之足以影響交易秩序之欺罔行為
    。
八、按被告所頒「公平交易法第二十四條案件處理原則」第二條明定：「為釐清本條
    與民法、消費者保護法等其他法律相關規定之區隔，應以『足以影響交易秩序』
    之要件，作為篩選是否適用公平交易法或本條之準據，即於系爭行為對於市場交
    易秩序足生影響時，本會始依本條規定受理該案件；倘未合致『足以影響交易秩
    序』之要件，則應請依民法、消費者保護法或其他法律請求救濟。」第三條第二
    款亦明定：「消費者權益之保護固為公平交易法第一條所明定之立法目的，惟為
    區別兩者之保護法益重點，本條對於消費者權益之介入，應以合致『足以影響交
    易秩序』之要件且具有公共利益性質之行為為限，如廠商之於消費者具相對市場
    優勢地位，或屬該行業之普遍現象，致消費者高度依賴或無選擇餘地而權益受損
    之情形。」，查本件被告調查，與原告本件類似行為之涉案業者家數達十四家之
    多，多數業者錯誤之行銷方式，已具有商業競爭倫理非難性，且破壞瓦斯器材市
    場效能競爭機制，係屬足以影響交易秩序之欺罔行為，違反公平交易法第二十四
    條規定。原告主張本件無公平交易法第二十四條之適用，洵屬誤解。至原告聲稱
    被告機關公然幫助導管獨占事業，強銷微電腦錶云云，核與本件無關，並不足採
    。
九、原告主張被告為本件處分違反平等原則云云；查被告自八十一年二月成立以來，
    迭有民眾反映瓦斯器材業者之不當行銷行為違反公平交易法，經被告查處案件計
    二十四件，故本件被告以行政處分方式處理，與以往案例並無不同，尚無原告所
    稱有差別待遇及濫用權力予以處分之情事。至原告主張天然瓦斯業者大台北瓦斯
    公司之案例，與本案截然不同，無法比附援引，不同案情採不同的處理方式，與
    行政法上平等原則無違。
十、原告主張被告未給原告辯明機會，僅憑民眾檢舉及自己的片面推斷云云：但查本
    案調查之初，即請原告公司經理己○○於八十八年十月五日在被告處就本案爭點
    提出說明並製作陳述紀錄，已如前述，又原告亦於八十八年十月二十三日以新瓦
    （八八）震字第一○二二號函再次提出書面說明，上開陳述及書面說明，亦據被
    告於原處分審理時加以審究，核其處理，並無未予原告辯明機會之情事，原告此
    項主張，不足採信。
十一、末按本件被告所為處分係以「原告假藉瓦斯安全檢查及瓦斯防災宣導名義，達銷
    售瓦斯器材之目的，為足以影響交易秩序之欺罔行為，違反公平交易法第二十四
    條規定」，從而，本院所應審究者，厥於原告是否有上揭處分所揭示之行為，已
    如前述。至原告所提(一)苗栗地檢署九十一年度偵字第三四五一號不起訴處分書係
    認定鄉安實業有限公司負責人林甯烈未有被告函送之詐欺與強制罪嫌，與本件無
    涉。臺北地檢署八十八年偵字第六四七六號不起訴處分書係認定新品瓦斯公司業
    務員陳正雄未有被訴詐欺罪嫌，與本件亦無涉。臺北地檢署八十九年偵字第二一
    八四八號不起訴處分書及高雄地檢八十九年偵字第一八四二○號所為認定均屬刑
    法罪責要件判斷，要與公平交易法第二十四條規範之要件不同，亦無參據之必要
    。台灣板橋地方法院八十九年簡上字第一八九號判決書係針對原告業務員陳富輝
    推銷瓦斯安全器材有無涉及刑法詐欺及僭行公務員職權罪嫌所為無罪判決，該兩
    罪之構成要件與公平交易法第二十四條要件不同，自亦無調查必要。(三)最高行政
    法院八十九年十二月九日撤銷被告對於參加人之罰鍰處分、被告再審亦遭駁回、
    該院八十九年判字第三四四一號、九十年判字第一四八號、九十年度判字第一三
    一○號、九十一年度判字第一八二三號、九十一年度判字第二○九二號判決均係
    被告與保你家國際事業股份有限公司間有關刊登「瓦斯定時閉關防爆裝置控制器
    」之廣告用詞有無違反公平交易法之案件（本院調有上開判決影本附卷可稽），
    核與本件無關。另台中高分院維持台中地院所為參加人無罪判決均屬另案，核與
    本件無關，亦無調查必要。(四)台北地檢署九十一年偵字第一三八七○號被告涉犯
    妨害名譽圖利財團一百四十億及偽造文書一案，與本案案情無關，要無調查參據
    之必要。(五)政府是否確有瓦斯防氣爆之政策及原告銷售之瓦斯防爆器確能防爆、
    產品以「瓦斯防爆器」標示是否違反公平交易法（原告言詞辯論狀第一至三頁背
    面）、公平會內部簽報大漏、小漏原告販售專利品均因能防杜瓦斯再漏氣，而能
    發生防爆功能、瓦斯防爆功能座談被告有與會竟對外宣稱原告防爆器不具防爆功
    能及原告對被告提妨害名譽之訴（原告言詞辯論意旨狀其他各頁背面資料），因
    非本件被告處分之內容，亦無調查必要。(六)請求傳訊證人陳發身之待證事項，係
    為證明八十四年三月七日自由時報刊登台北市長陳水扁要求建設局製訂市民加裝
    瓦斯防漏氣爆閥，係陳發身以消防局長考察日本引進防氣爆法令及依據，其報導
    內容是否真實一節，但查上開待證事項與本件被告所為處分並無干涉，自無傳訊
    必要。(七)原告所提「公平交易委員會對於瓦斯安全器材業者違法行銷行為態樣說
    明」中所為有違法業者於其廣告資料或所謂行銷策略上所登載之產品有功能上之
    侷限性及產品名稱與廣告應真實無誤一節，核與本件亦無關，亦無於本件中調查
    之必要。
十二、原告於言詞辯論之初，要求先調查：「Ａ、被告對於原告「推廣」參加人總代銷
    專利品，新品牌（商標註冊）瓦斯防爆器，是否「僅能」對於瓦斯大量漏氣，僅
    能因瞬間防漏而有防爆效果，對於小漏氣，並不能發揮作用，故仍有瓦斯氣爆不
    能杜絕之缺點（即侷限）。Ｂ、理由：被告據問卷調查表作為處分原告之憑據；
    即在被告蓄意誘導及隱匿原告專利品，對於小漏氣之鋼瓶閥及膠管均不生任何作
    用（及無防爆之效果）上揭醜化抹黑瓦斯安全器材業者後之問卷調查結果；暨遭
    被告蓄意煽動十萬分之一上當而檢舉「不實檢舉書」作為處分之憑據若真，即有
    於辯論前，補行調查前述，應盡必查關鍵證據（參286、382、302、222民訴法即
    明）。Ｃ、否認兼曲解公平會83年囑託經濟部工研院等專家鑑瓦斯防爆器大小漏
    氣均能防氣爆之效果，是代理人個人意見，或上級所指示之政策；另對於台北法
    院查扣公平會是何人批示不准公布「有防爆批文」，是上級下令不准據實查報法
    院，必需否認有批文；如涉妨害公務，由上級擺平官司是否屬實。」一節，因與
    本件被告所為處分無關，從而本院當庭諭知無斟酌之必要。
十三、原告主張九十二年五月十三日在來來大飯店，有立法委員林忠正為協調人，消基
    會與新品瓦斯公司協議和解化解誤會，而作了一個報告書（今日庭呈言詞辯論意
    旨狀，第九頁背面，瓦斯防爆器功能座談會）結論就是經濟部中央標準局國家標
    準委員會委員與會而且在會議記錄確實有記載瓦斯防爆器確能防爆這幾個字，如
    果有這樣的事實，經由法院調標準局的原卷核對屬實，那消基會願意給我們澄清
    ，但法官說不要道歉，因為道歉會得到傷害，故我們願意得到澄清就好，因為消
    基會是受到公平會處分的誤導，故消基會願意澄清；今日所提言詞辯論意旨狀上
    面有證據在在顯示我們的產品具有防爆的功能云云，核與本件案情無涉，亦無調
    查必要。另原告主張被告訴訟代理人於言詞辯論時應準用民事訴訟法第三六七條
    之一、之二之適用一節，查行政訴訟法無該條之準用。至原告主張請求調閱臺灣
    高等法院民事九十上易字第一八六號損害賠償卷，以證明檢舉人的檢舉是被被告
    問卷調查誤導的一節，查檢舉人之檢舉書並無對原告所推銷產品之性能為任何指
    摘，且無證據顯示本件檢舉人係被告問卷之對象，從而，亦無調查必要。
十四、綜合上述，被告認定原告為爭取交易機會，由其業務員假藉瓦斯安全檢查名義行
    銷售瓦斯器材之實，且對交易對象偽稱政府已通過強制安裝瓦斯器材法令，整體
    行銷方式已構成公平交易法第二十四條所稱之足以影響交易秩序之欺罔行為，因
    依同法第四十一條命自處分書送達次日起，應立即停止前項違法行為，並裁處原
    告五十萬元罰鍰，核無不合，訴願決定予以維持，亦無違誤，原告仍執前詞，訴
    請撤銷，為無理由，應予駁回。
十五、本件法律關係及事實已臻明確，兩造其餘攻擊防禦方法，核與前開論斷結果無礙
    ，爰不逐一論究，併此敘明。
據上論結，本件原告之訴為無理由，爰依行政訴訟法第九十八條第三項前段，判決如
主文。
中      華      民      國    九十二    年      七      月    三十一    日
                 臺 北 高 等 行 政 法 院   第 六 庭
                             審 判 長 法  官   林 樹 埔
                                      法  官   曹 瑞 卿
                                      法  官   闕 銘 富
右為正本係照原本作成。
如不服本判決，應於送達後二十日內，向本院提出上訴狀並表明上訴理由，如於本判
決宣示後送達前提起上訴者，應於判決送達後二十日內補提上訴理由書（須按他造人
數附繕本）。
中      華      民      國    九十二    年      七      月    三十一    日
                                      書記官   吳 芳 靜


司法院資訊處製作；財團法人民間司法改革基金會備份。
